【裁判字號】    98,訴,1027
【裁判日期】    980731
【裁判案由】    清償借款
【裁判全文】
臺灣臺中地方法院民事判決              98年度訴字第1027號
原      告  新榮資產管理股份有限公司
法定代理人  甲○○○
訴訟代理人  乙○○
被      告  丙○○
上列當事人間請求清償借款事件，經臺灣臺北地方法院以98年度
審訴字第493號裁定移轉管轄，本院於民國98年7月27日言詞辯論
終結，判決如下：
    主      文
被告應給付原告新臺幣壹佰捌拾參萬捌仟玖佰玖拾貳元，及其中
新臺幣壹佰陸拾壹萬伍仟零伍拾柒元，自民國94年6月17日起至
清償日止按週年利率百分之玖點柒伍計算之利息，暨自94年6月
17日起至清償日止按上開利率百分之二十計算之違約金。
訴訟費用由被告負擔。
    事實及理由
壹、兩造爭執要旨：
  一原告主張：
    (一)訴外人即原債權人新光人壽保險股份有限公司於民國95年
      5月30日將本案繫屬之本金暨利息（含已發生者）、違約
      金（含已發生者）、墊付費用等債權、擔保物權及其他一
      切從屬權利一併讓與原告，並依金融機構合併法第15條第
      1項第1款及第18條第3項之規定，於95年5月30日公告於台
      灣新生報第14、15版，是以本件債權業已合法移轉，對債
      務人即自公告之日起立即發生轉讓之效力。
    (二)訴外人陳文鎗（91年1月26日死亡）前於82年3月10日邀同
      被告為連帶保證人，向新光人壽保險股份有限公司借款新
      臺幣（下同）3,360,000元，雙方並簽立借據、約定書及
      保證書各乙份為憑。而陳文鎗經新光人壽保險股份有限公
      司聲請拍賣抵押物強制執行，並以臺灣臺南地方法院92年
      度執字第35999號案號繫屬，惟於拍賣擔保品求償後，原
      告債權仍未全數受償，借款人尚積欠1,838,992元及其應
      計之利息、違約金。依約定書第9條之約定，借款人已喪
      失期限利益，借款全部視同到期。而被告為該借款債務之
      連帶保證人，其應連帶負清償責任。為此，提起本件訴訟
      ，並聲明如主文所示。
  二被告抗辯：
    (一)被告對其先夫陳文鎗與新光人壽保險股份有限公司間是否
      有如原告所主張之債權債務關係並不知悉，自不曾於原告
      所提出主張被告須負保證人責任之借據上簽名蓋章。該借
      據上有關被告之簽名及蓋章既非被告所為，被告自不負保
      證責任，原告之主張顯無理由。
    (二)並聲明：1.原告之訴駁回；2.訴訟費用由原告負擔。
參、得心證之理由：
  一以下事實為兩造所不爭執，並有相關訴訟資料在卷可證，足
    堪信為真實，本院即採為判決之基礎：
    (一)訴外人陳文鎗前於82年3月10日向訴外人新光人壽保險股
      份有限公司借款3,360,000元，嗣經新光人壽保險股份有
      限公司聲請拍賣抵押物強制執行，並經臺灣臺南地方法院
      以92年執字第35999號強制執行後，新光人壽保險股份有
      限公司之債權尚有1,838,992元未獲清償，其中本金為1,
      615,057元，違約金為223,935元。（此有住宅貸款借據、
      約定書及臺灣臺南地方法院92年度執字第35999號強制執
      行金額計算書分配表在卷可證）
    (二)新光人壽保險股份有限公司於95年5月30日將前開尚未清
      償之本金暨相關利息、遲延利息、違約金、墊付費用等債
      權及其他一切從屬權利讓與原告，並於95年5月30日公告
      於台灣新生報第14、15版。（此有台灣新生報95年5月30
      日第14、15版及債權讓與證明書在卷可證）
  二新光人壽保險股份有限公司對訴外人陳文鎗之系爭債權業已
    合法讓與原告，並對債務人發生效力（不爭執事項(一)及金融
    機構合併法第15條第1項第1款、第18條第3項規定參照），
    且該筆債權尚未獲清償。茲原告主張被告為系爭借款之連帶
    保證人，其應代負清償責任，惟為被告所否認，其並辯稱系
    爭借據及保證書上「丙○○」之簽名、蓋章均非其所為。準
    此，本件應審究之爭點為：系爭借據及保證書上「丙○○」
    之簽名、蓋章是否為被告所為？茲說明如下：
    (一)本院向台中市西區戶政事務所調閱被告之印鑑變更登記申
      請書、印鑑卡及印鑑登記證明申請書，其上「丙○○」之
      簽名，經與系爭借據及保證書上「丙○○」之簽名相互比
      對，兩者之筆畫順序及書寫慣性均相同，應屬同一人所為
      。被告雖否認其辦過印鑑變更登記及申請印鑑證明，惟依
      印鑑登記辦法第4條規定，申請變更登記應以書面向印鑑
      登記機關為之；同法第7條規定，依第4條第1項規定申請
      印鑑證明，應由當事人或其受委任人填具申請書並繳驗國
      民身分證申請辦理，由其受委任人申請者，並應附繳委任
      書。準此可知，當事人委任他人申請印鑑證明時，須附繳
      委任書，故是否為本人親自辦理，應可查證。而經本院向
      台中市西區戶政事務所查詢結果，被告於88年8月13日、
      89年11月1日、90年2月12日、90年7月23日申請核發印鑑
      證明，乃係其本人親自辦理，此有該局98年6月26日中市
      西戶字第0980003125函在卷可參。準此，上開印鑑變更登
      記申請書、印鑑卡及印鑑登記證明申請書上「丙○○」之
      簽名，即為被告親自書寫。而因印鑑登記資料上「丙○○
      」之簽名與系爭借據及保證書上「丙○○」之簽名係同一
      人所為，故系爭借據及保證書上「丙○○」之簽名，自亦
      為被告所簽寫無誤。
    (二)又本院調閱被告之入出境資料，查悉被告於82年1月15日
      入境，82年3月13日出境，故於82年3月10日簽訂系爭借款
      契約當時，被告是在我國境內。再者，證人即系爭借款之
      對保人丁○○到庭具結證稱：「（問：該借據上借款人、
      連帶保證人當初是否都在現場？）都在，當初是一戶一戶
      過來對保，我們會先拿他們的身分證核對身分。（問：借
      據上的印章是何時蓋的？）他們在對保時帶身分證、印章
      來，於簽完名的同時蓋上。」等語（參見本院98年6月22
      日言詞辯論筆錄），益證系爭借據及保證書上「丙○○」
      之簽名，應係被告所簽寫。
    (三)至於被告於98年5月13日當庭書寫之「丙○○」字跡，雖
      與借據及保證書上「丙○○」之字跡有所差異，惟因兩者
      書寫時間已相差15年；且被告當庭書寫為正楷書體，與借
      據及保證書上草寫書體之型態本即有別，其亦有因臨訟而
      當庭變更簽名方式及字體之可能。故前述之字跡差異，尚
      難遽採為有利於被告之認定。
  三綜上所述，系爭借據及保證書上「丙○○」之簽名，應係被
    告所寫，原告主張被告為借款人陳文鎗之連帶保證人，足堪
    採信。而按稱消費借貸者，謂當事人一方移轉金錢或其他代
    替物之所有權於他方，而約定他方以種類、品質、數量相同
    之物返還之契約；又借用人應於約定期限內，返還與借用物
    種類、品質、數量相同之物，民法第474條第1項、第478條
    前段定有明文。再保證債務之所謂連帶，係指保證人與主債
    務人負同一債務，對於債權人各負全部給付之責任者而言，
    此就民法第272條第1項規定連帶債務之文義參照觀之甚明。
    故連帶保證與普通保證不同，縱使無民法第746條所列各款
    情形，亦不得主張同法第745條關於檢索抗辯之權利（最高
    法院45年台上字第1426號判例意旨參照）。本件訴外人陳文
    鎗向原債權人新光人壽保險股份有限公司借用前述金額，尚
    有如主文第一項所示之本金、利息及違約金未清償，且清償
    期已視為到期，被告為其連帶保證人，揆諸前開說明，原告
    於受讓新光人壽保險股份有限公司前開債權後，依消費借貸
    契約及連帶保證之法律關係，請求被告給付如主文第一項所
    示之本金、利息及違約金，即有理由，應予准許。
  四本件事證已臻明確，兩造其餘攻擊防禦方法，核與判決結果
    不生影響，爰不逐一論述。
  五依民事訴訟法第78條規定，本件訴訟費用，應由敗訴之被告
    負擔。
中    華    民    國    98    年    7     月    31    日
                  民事第三庭    法  官  游文科
正本係照原本作成。
如對本判決上訴，須於判決送達後20日內向本院提出上訴狀。
中    華    民    國    98    年    7     月    31    日
                                書記官


司法院資訊處製作；財團法人民間司法改革基金會備份。
